ACORDAO-COMPLETO-2582846

ACÓRDÃO 2804/2023 ATA 9/2023 - PRIMEIRA CÂMARA

VISTOS, relatados e discutidos estes autos, que tratam de ato inicial de aposentadoria emitido, no âmbito do Tribunal Regional do Trabalho da 18ª Região/GO, em favor da Sra. Maria Zelia Gomes Valença,
ACORDAM os Ministros do Tribunal de Contas da União, reunidos em sessão da Primeira Câmara, diante das razões expostas pelo Relator, com fundamento no art. 71, inciso III, da Constituição Federal e nos arts. 1º, inciso V, 39, inciso II, e 45 da Lei 8.443/1992, em:
9.1. considerar ilegal o ato de aposentadoria de interesse da Sra. Maria Zelia Gomes Valença, recusando seu registro;
9.2. dispensar o ressarcimento das quantias indevidamente recebidas, em boa-fé, consoante o Enunciado 106 da Súmula de Jurisprudência deste Tribunal;
9.3. determinar ao Tribunal Regional do Trabalho da 18ª Região/GO que:
9.3.1. faça cessar, no prazo de 15 (quinze) dias, contado a partir da ciência desta deliberação, os pagamentos decorrentes do ato impugnado, sob pena de responsabilidade solidária da autoridade administrativa omissa, consoante disposto nos arts. 71, inciso IX, da Constituição Federal e 262 do Regimento Interno desta Corte;
9.3.2. dê ciência desta deliberação à interessada, alertando-a de que o efeito suspensivo proveniente da interposição de eventuais recursos, caso não providos, não a exime da devolução dos valores indevidamente percebidos após a notificação;
9.3.3. envie a esta Corte de Contas, no prazo de 30 (trinta) dias, por cópia, comprovante de que a interessada teve ciência desta deliberação;
9.4. esclarecer à unidade de origem, com supedâneo no art. 262, § 2º, do Regimento Interno, que a concessão considerada ilegal poderá prosperar mediante a emissão e o encaminhamento a este Tribunal de novo ato concessório, escoimado da irregularidade apontada nestes autos.

Ato de aposentadoria.

Primeira Câmara

Tribunal Regional do Trabalho da 18ª Região/GO.

3. Interessados/Responsáveis:
3.1. Interessado: Maria Zelia Gomes Valença (XXX.865.701-XX).

13.1. Ministros presentes: Walton Alencar Rodrigues (Presidente), Benjamin Zymler (Relator), Jorge Oliveira e Jhonatan de Jesus.
13.2. Ministro-Substituto presente: Augusto Sherman Cavalcanti.

BENJAMIN ZYMLER

Adoto como relatório o parecer da unidade técnica, cujos termos são os seguintes:
"INTRODUÇÃO
Trata-se de ato de aposentadoria, submetido, para fins de registro, à apreciação do Tribunal de Contas da União (TCU) , de acordo com o art. 71, inciso III, da Constituição Federal.  O ato foi cadastrado e disponibilizado ao TCU por intermédio do Sistema e-Pessoal, na forma do art. 2º e 4º da Instrução Normativa TCU 78/2018.
O ato desse processo pertence às seguintes unidades:
1.1. Unidade emissora: Tribunal Regional do Trabalho da 18ª Região/GO.
1.2. Unidade cadastradora: Tribunal Regional do Trabalho da 18ª Região/GO.
1.3. Subunidade cadastradora: SGPe - Seção de Aposentadoria.
EXAME TÉCNICO
Procedimentos aplicados
Os procedimentos para exame, apreciação e registro de atos de pessoal encontram-se estabelecidos na Instrução Normativa TCU 78/2018 e na Resolução TCU 206/2007. Essas normas dispõem que os atos de pessoal disponibilizados por meio do e-Pessoal devem ser submetidos previamente a críticas automatizadas, com base em parâmetros predefinidos.
As críticas das informações cadastradas na etapa de coleta do ato foram elaboradas e validadas levando-se em conta as peculiaridades de cada ato. Os itens verificados nessa etapa são inerentes a dados cadastrais, fundamentos legais, mapa de tempo, ficha financeira, assim como eventuais ocorrências de acumulação. Trata-se de verificações abrangentes, minuciosas e precisas e sem a necessidade de ação humana e, portanto, menos suscetível a falhas. As críticas aplicadas estão discriminadas no sistema, no Menu e-Pessoal, opção "Crítica", que podem ser acessadas mediante concessão de perfil específico a servidores do TCU responsáveis pela análise.
Além das críticas automatizadas, há verificação humana adicional no caso de haver alertas do sistema ou informações não formatadas, como esclarecimentos do gestor ou do controle interno.  
As críticas também consideram os registros do Sistema Integrado de Administração de Recursos Humanos (Siape) . O Siape disponibiliza informações atualizadas sobre as parcelas que integram os proventos, diferentemente, portanto, do e-Pessoal, que informa as parcelas no momento do registro do ato.
Essa confrontação com o Siape fornece uma visão atual e verdadeira da situação, o que permite descaracterizar irregularidades e inconsistências que, embora constantes do e-Pessoal, já foram corrigidas.
As verificações detectadas no ato encontram-se discriminadas na aba de pendências do ato no sistema e-Pessoal, bem como no espelho do ato contemplado por esta instrução.
Exame das Constatações
Ato: 5255/2019 - Inicial - Interessada: MARIA ZELIA GOMES VALENCA - CPF: XXX.865.701-XX.
1.4. Parecer do Controle Interno: considerar o ato Legal.
1.5. Constatações e análises: 
1.5.1. No tempo calculado para fins de anuênio foram computados períodos não contínuos. Serviço público civil (Adm. Direta e Indireta) em cargo diferente ao da aposentadoria de 24/09/1968 a 31/10/1969 e Tempo no cargo em que se deu a aposentadoria de 06/11/1989 a 05/08/2012.
a. Justificativa do Gestor de Pessoal: Não há. Verificação efetuada no âmbito do TCU.
b. Análise do Controle Interno:  Não há. Verificação efetuada no âmbito do TCU.
c. Análise da Equipe Técnica: Legal
Observa-se no ato em tela que a interessada possui incorporação da vantagem denominada anuênios (10%) em seus proventos. A inativa laborou no Serviço público civil (Adm. Direta e Indireta) em cargo diferente ao da aposentadoria de 24/09/1968 a 31/10/1969. Observa-se que a interessada ingressou no cargo em que se deu a aposentadoria em 6/11/1989, sob o regime estatutário e anteriormente à publicação da Lei 8.112/1990. Deste modo, entende-se ser legal a incorporação, pois, é legal para fins de GATS/anuênio, o cômputo do tempo de serviço, civil ou militar, seja sob regime jurídico celetista ou estatutário, prestado anteriormente à Lei 8.112/1990, de forma ininterrupta ou não, na administração direta ou autárquica de qualquer ente da Federação, desde que sob a vigência do Decreto 31.922/1952, por servidor que era regido pela Lei 1.711/1952 no momento da edição da Lei 8.112/1990 e que após sua edição manteve, sem interrupção, esse vínculo estatutário com a Administração Pública Federal, não sendo necessário que a averbação tenha ocorrido sob a Lei 1.711/1952.
1.5.2. Houve o registro de pelo menos uma rubrica com 'Denominação para análise pelo TCU = Vantagem de caráter pessoal (93 - VANT. PES NOM IDEN FC-5 (Vantagem de caráter pessoal - Incorporação de quintos/décimos de função) - R$ 0,00) .
a. Justificativa do Gestor de Pessoal: Não há. Verificação efetuada no âmbito do TCU.
b. Análise do Controle Interno: Não há. Verificação efetuada no âmbito do TCU.
c. Análise da Equipe Técnica: Ilegal
É indevida a incorporação de quintos decorrente de gratificação ou função comissionada (GRG, FC 5, GAE) devida exclusivamente aos ocupantes do cargo de Analista Judiciário, especialidade Execução de Mandados, antigo Oficial de Justiça Avaliador. A FC exercida não possuía natureza de função de confiança, pois era paga a todos os ocupantes do cargo de Analista Judiciário, Especialidade Execução de Mandados. A concessão de quintos, no entanto, encontra-se amparada em decisão judicial transitada em julgado, deixando de ser pertinente determinação para sua exclusão.
No entanto, no ato consta também o pagamento da Gratificação de Atividade Externa (GAE) , criada pela Lei 11.416/2006, exclusivamente para os Analistas Judiciários - área judiciária, cujas atribuições estejam relacionadas com a execução de mandados e atos processuais de natureza externa, sendo irregular o seu pagamento juntamente com os quintos (Acórdão 2784/2016-TCU-Plenário, Ministro-Relator Benjamin Zymler, e 1616/2017-TCU-Primeira Câmara, Ministro-Relator Vital do Rego) .
Por este motivo, o ato deve ser considerado ilegal, com determinação de exclusão da vantagem recebida irregularmente pela inativa.
1.5.3. Houve o registro de pelo menos uma rubrica com 'Denominação para análise pelo TCU = Vantagem de caráter pessoal (102 - VANT. PES NOM IDEN CJ-3 (Vantagem de caráter pessoal - Incorporação de quintos/décimos de função) - R$ 0,00) .
a. Justificativa do Gestor de Pessoal: Não há. Verificação efetuada no âmbito do TCU.
b. Análise do Controle Interno:  Não há. Verificação efetuada no âmbito do TCU.
c. Análise da Equipe Técnica: Ilegal
É indevida a incorporação de quintos decorrente de gratificação ou função comissionada (GRG, FC 5, GAE) devida exclusivamente aos ocupantes do cargo de Analista Judiciário, especialidade Execução de Mandados, antigo Oficial de Justiça Avaliador. A FC exercida não possuía natureza de função de confiança, pois era paga a todos os ocupantes do cargo de Analista Judiciário, Especialidade Execução de Mandados. A concessão de quintos, no entanto, encontra-se amparada em decisão judicial transitada em julgado, deixando de ser pertinente determinação para sua exclusão.
No entanto, no ato consta também o pagamento da Gratificação de Atividade Externa (GAE) , criada pela Lei 11.416/2006, exclusivamente para os Analistas Judiciários - área judiciária, cujas atribuições estejam relacionadas com a execução de mandados e atos processuais de natureza externa, sendo irregular o seu pagamento juntamente com os quintos (Acórdão 2784/2016-TCU-Plenário, Ministro-Relator Benjamin Zymler, e 1616/2017-TCU-Primeira Câmara, Ministro-Relator Vital do Rego) .
Por este motivo, o ato deve ser considerado ilegal, com determinação de exclusão da vantagem recebida irregularmente pela inativa.
1.5.4. Houve o registro de pelo menos uma rubrica com 'Denominação para análise pelo TCU = Vantagem de caráter pessoal (90 - VANT. PES NOM IDEN FC-4 (Vantagem de caráter pessoal - Incorporação de quintos/décimos de função) - R$ 0,00) .
a. Justificativa do Gestor de Pessoal: Não há. Verificação efetuada no âmbito do TCU.
b. Análise do Controle Interno:  Não há. Verificação efetuada no âmbito do TCU.
c. Análise da Equipe Técnica: Ilegal
É indevida a incorporação de quintos decorrente de gratificação ou função comissionada (GRG, FC 5, GAE) devida exclusivamente aos ocupantes do cargo de Analista Judiciário, especialidade Execução de Mandados, antigo Oficial de Justiça Avaliador. A FC exercida não possuía natureza de função de confiança, pois era paga a todos os ocupantes do cargo de Analista Judiciário, Especialidade Execução de Mandados. A concessão de quintos, no entanto, encontra-se amparada em decisão judicial transitada em julgado, deixando de ser pertinente determinação para sua exclusão.
No entanto, no ato consta também o pagamento da Gratificação de Atividade Externa (GAE) , criada pela Lei 11.416/2006, exclusivamente para os Analistas Judiciários - área judiciária, cujas atribuições estejam relacionadas com a execução de mandados e atos processuais de natureza externa, sendo irregular o seu pagamento juntamente com os quintos (Acórdão 2784/2016-TCU-Plenário, Ministro-Relator Benjamin Zymler, e 1616/2017-TCU-Primeira Câmara, Ministro-Relator Vital do Rego) .
Por este motivo, o ato deve ser considerado ilegal, com determinação de exclusão da vantagem recebida irregularmente pela inativa.
1.6. O quadro resumo de ocorrências e, quando for o caso, o detalhamento da norma legal e da jurisprudência para as inconsistências acima elencadas encontra-se no anexo II dessa instrução. 
1.7. Encaminhamento do ato:
1.7.1. Considerar ILEGAL e recusar registro do ato de Aposentadoria 5255/2019 - Inicial de MARIA ZELIA GOMES VALENCA do quadro de pessoal do órgão/entidade Tribunal Regional do Trabalho da 18ª Região/GO, com base nos arts. 71, inciso III, da Constituição Federal, 1º, inciso V, e 39, inciso II, da Lei 8.443/1992 e 260, § 1º, do Regimento Interno. 
1.7.2. Com fulcro no art. 262, caput, do Regimento Interno deste Tribunal, determinar ao órgão/entidade Tribunal Regional do Trabalho da 18ª Região/GO que: 
a. emita novo ato, livre da irregularidade ora apontada, em substituição  ao ato de Aposentadoria de MARIA ZELIA GOMES VALENCA, submetendo-o à nova apreciação por este Tribunal, na forma do artigo 260, caput, também do Regimento.
b. dispense a devolução dos valores indevidamente recebidos de boa-fé até a data da ciência do órgão/entidade Tribunal Regional do Trabalho da 18ª Região/GO, do acórdão que vier a ser proferido, com base no Enunciado 106 da Súmula da Jurisprudência do TCU.
c. no prazo de trinta dias, contados da ciência da decisão, envie a este Tribunal documentos comprobatórios de que o (a) interessado (a) cujo ato foi impugnado está ciente do julgamento deste Tribunal.
d. dê ciência, no prazo de quinze dias, contados da notificação, do inteiro teor desta deliberação (a) o interessado (a) , alertando-o (a) de que o efeito suspensivo proveniente da interposição de eventuais recursos junto ao TCU não o (a) exime da devolução dos valores percebidos indevidamente, caso o recurso não seja provido.
e. promova a exclusão, no prazo 15 (quinze) dias, contados a partir da ciência desta deliberação, sujeitando-se a autoridade administrativa omissa à responsabilidade solidária, da rubrica apontada em face de manifesta ilegalidade, uma vez que o seu pagamento não encontra respaldo na jurisprudência deste Tribunal.
CONCLUSÃO
A abrangência e a profundidade das verificações levadas a efeito fundamentam convicção de que o ato 5255/2019 pode ser apreciado pela ilegalidade, em razão das irregularidades apontadas no item Exame das Constatações desta instrução, que representam afronta à legislação e à jurisprudência de referência.
PROPOSTA DE ENCAMINHAMENTO
Ante o exposto, com fundamento no art. 71, inciso III, da Constituição Federal, no art. 1º, inciso V, e art. 39, incisos I e II, da Lei 8.443/1992, no art. 260 do Regimento Interno do Tribunal de Contas da União, propõe-se: 
1.8. Considerar ILEGAL e recusar registro do ato de Aposentadoria 5255/2019 - Inicial de MARIA ZELIA GOMES VALENCA do quadro de pessoal do órgão/entidade Tribunal Regional do Trabalho da 18ª Região/GO, com base nos arts. 71, inciso III, da Constituição Federal, 1º, inciso V, e 39, inciso II, da Lei 8.443/1992 e 260, § 1º, do Regimento Interno.
1.9. Com fulcro no art. 262, caput, do Regimento Interno deste Tribunal, determinar ao órgão/entidade Tribunal Regional do Trabalho da 18ª Região/GO que: 
1.9.1. no prazo de trinta dias, contados da ciência da decisão, envie a este Tribunal documentos comprobatórios de que o (a) interessado (a) cujo ato foi impugnado está ciente do julgamento deste Tribunal.
1.9.2. dispense a devolução dos valores indevidamente recebidos de boa-fé até a data da ciência do órgão/entidade Tribunal Regional do Trabalho da 18ª Região/GO, do acórdão que vier a ser proferido, com base no Enunciado 106 da Súmula da Jurisprudência do TCU.
1.9.3. promova a exclusão, no prazo 15 (quinze) dias, contados a partir da ciência desta deliberação, sujeitando-se a autoridade administrativa omissa à responsabilidade solidária, da rubrica apontada em face de manifesta ilegalidade, uma vez que o seu pagamento não encontra respaldo na jurisprudência deste Tribunal.
1.9.4. dê ciência, no prazo de quinze dias, contados da notificação, do inteiro teor desta deliberação (a) o interessado (a) , alertando-o (a) de que o efeito suspensivo proveniente da interposição de eventuais recursos junto ao TCU não o (a) exime da devolução dos valores percebidos indevidamente, caso o recurso não seja provido.
1.9.5. emita novo ato, livre da irregularidade ora apontada, em substituição  ao ato de Aposentadoria de MARIA ZELIA GOMES VALENCA, submetendo-o à nova apreciação por este Tribunal, na forma do artigo 260, caput, também do Regimento."
2.	O Ministério Público junto a esta Corte de Contas manifestou-se de acordo com a conclusão a que chegou a unidade técnica, sugerindo, no entanto, que não se adotasse nenhuma medida corretiva no caso em exame, "isso porque a aposentadoria em questão tem os proventos calculados pela média das remunerações, na forma da Lei n.º 10.887/2004. Por conseguinte, a ex-servidora percebe parcela única, sem paridade com os servidores da ativa e sem nenhum vínculo com a estrutura remuneratória da ativa desde 06/08/2012, anteriormente ao advento dos Acórdão 2784/2016-TCU-Plenário - e 1.616/2017 - Primeira Câmara, citados na instrução de peça n.º 5".
	É o Relatório.

não há.

Procuradora-Geral Cristina Machado da Costa e Silva.

APOSENTADORIA. SERVIDORES DO PODER JUDICIÁRIO. OFICIAL DE JUSTIÇA. INCLUSÃO, NOS PROVENTOS, DA VANTAGEM RELATIVA A "QUINTOS" EM DESACORDO COM A LEGISLAÇÃO DE REGÊNCIA. ILEGALIDADE DO ATO. PAGAMENTO CUMULATIVO DE "QUINTOS" COM A GAE. EXISTÊNCIA DE VEDAÇÃO LEGAL. PRECEDENTE DO STF. NEGATIVA DE REGISTRO. DETERMINAÇÕES.

APOSENTADORIA (APOS)

Unidade de Auditoria Especializada em Pessoal (AudPessoal).

Em julgamento, ato inicial de aposentadoria emitido, no âmbito do Tribunal Regional do Trabalho da 18ª Região/GO, em favor da Sra. Maria Zelia Gomes Valença, ex-ocupante do cargo de Analista Judiciário - Especialidade Oficial de Justiça Execução de Mandados.
2.	A unidade técnica manifestou-se pela ilegalidade do ato de aposentadoria ora submetido a julgamento, pelos seguintes fundamentos:
"É indevida a incorporação de quintos decorrente de gratificação ou função comissionada (GRG, FC 5, GAE) devida exclusivamente aos ocupantes do cargo de Analista Judiciário, especialidade Execução de Mandados, antigo Oficial de Justiça Avaliador. A FC exercida não possuía natureza de função de confiança, pois era paga a todos os ocupantes do cargo de Analista Judiciário, Especialidade Execução de Mandados. A concessão de quintos, no entanto, encontra-se amparada em decisão judicial transitada em julgado, deixando de ser pertinente determinação para sua exclusão.
No entanto, no ato consta também o pagamento da Gratificação de Atividade Externa (GAE) , criada pela Lei 11.416/2006, exclusivamente para os Analistas Judiciários - área judiciária, cujas atribuições estejam relacionadas com a execução de mandados e atos processuais de natureza externa, sendo irregular o seu pagamento juntamente com os quintos (Acórdão 2784/2016-TCU-Plenário, Ministro-Relator Benjamin Zymler, e 1616/2017-TCU-Primeira Câmara, Ministro-Relator Vital do Rego) .
Por este motivo, o ato deve ser considerado ilegal, com determinação de exclusão da vantagem recebida irregularmente pela inativa."
3.	O Ministério Público junto a esta Corte de Contas acompanhou a conclusão a que chegou a unidade técnica, sugerindo, no entanto, que não se adotasse nenhuma medida corretiva no caso em exame, "isso porque a aposentadoria em questão tem os proventos calculados pela média das remunerações, na forma da Lei n.º 10.887/2004. Por conseguinte, a ex-servidora percebe parcela única, sem paridade com os servidores da ativa e sem nenhum vínculo com a estrutura remuneratória da ativa desde 06/08/2012, anteriormente ao advento dos Acórdão 2784/2016-TCU-Plenário - e 1.616/2017 - Primeira Câmara, citados na instrução de peça n.º 5".
4.	Informam os autos que a interessada, após o ingresso no cargo de oficial de justiça, teve incluídas, em seus proventos de aposentadoria, parcelas decorrente do exercício de função comissionada de códigos FC-4 (1/5) , FC-5 (2/5) e CJ-3 (2/5) , sendo que quase todo o período considerado para as referidas incorporações se deram após a definitiva extinção do instituto, ocorrida em 8/4/1998, com a publicação da Lei 9.624/1998.
5.	Sobre a matéria, o entendimento fixado em regime de repercussão geral pelo Supremo Tribunal Federal (STF) é no sentido de que "ofende o princípio da legalidade a decisão que concede a incorporação de quintos pelo exercício de função comissionada no período de 8/4/1998 até 4/9/2001, ante a carência de fundamento legal" (Tema 395, RE 638.115/CE) .
6.	Outrossim, no que diz respeito à modulação dos efeitos da referida decisão, a Suprema Corte, ao apreciar os embargos de declaração opostos por diversos sindicatos de servidores públicos e pelo Ministério Público Federal, manifestou-se no sentido de que somente os servidores públicos beneficiados por decisão judicial transitada em julgado poderiam manter, de forma definitiva, os "quintos" incorporados no período de 8/4/1998 a 4/9/2001.
7.	De outro lado, caso a incorporação irregular estivesse assentada em decisão administrativa do órgão jurisdicionado ou em decisão judicial sem trânsito em julgado, o pagamento da parcela estaria assegurado "até sua absorção integral por quaisquer reajustes futuros concedidos aos servidores".
8.	Veja-se, a propósito, o seguinte trecho da ata de julgamento dos embargos de declaração apreciados em 18/12/2019, modulando os efeitos do que restou decidido no RE 638.115/CE, in verbis:
"O Tribunal, por maioria, acolheu parcialmente os embargos de declaração, com efeitos infringentes, para reconhecer indevida a cessação imediata do pagamento dos quintos quando fundado em decisão judicial transitada em julgado [...]. No ponto relativo ao recebimento dos quintos em virtude de decisões administrativas, o Tribunal, em razão de voto médio, rejeitou os embargos e, reconhecendo a ilegitimidade do pagamento dos quintos, modulou os efeitos da decisão de modo que aqueles que continuam recebendo até a presente data em razão de decisão administrativa tenham o pagamento mantido até sua absorção integral por quaisquer reajustes futuros concedidos aos servidores. [...] Por fim, o Tribunal, por maioria, também modulou os efeitos da decisão de mérito do recurso, de modo a garantir que aqueles que continuam recebendo os quintos até a presente data por força de decisão judicial sem trânsito em julgado tenham o pagamento mantido até sua absorção integral por quaisquer reajustes futuros concedidos aos servidores [...]" (grifos acrescidos) .
9.	No caso concreto, não há prova no sentido de que a interessada tenha sido efetivamente beneficiada por decisão judicial transitada em julgado - o nome da interessada não consta da lista juntada à inicial e que foi considerada na parte dispositiva da decisão transitada em julgado que reconheceu o direito aos "quintos" incorporados. Nesse sentido, convém registrar que a apresentação de lista pela associação dos servidores ou mesmo a condição de parte em pedido de cumprimento de sentença, por si sós, não constitui prova suficiente para tanto.
10.	Desse modo, para que seja cumprida a modulação de efeitos estabelecida pelo Supremo Tribunal Federal no Recurso Extraordinário 638.115/CE, far-se-ia necessário que o órgão jurisdicionado convertesse os "quintos" ou "décimos" de funções comissionadas incorporados após a edição da Lei 9.624/1998 em parcela compensatória passível de absorção por reajustes futuros.
11.	Ocorre que, além dos "quintos", também integra o benefício previdenciário da interessada a Gratificação de Atividade Externa (GAE) , instituída pela Lei 11.416/2006, nos seguintes termos:
"Art. 16. Fica instituída a Gratificação de Atividade Externa - GAE, devida exclusivamente aos ocupantes do cargo de Analista Judiciário referidos no § 1º do art. 4º desta Lei.
§ 1o. A gratificação de que trata este artigo corresponde a 35% (trinta e cinco por cento) do vencimento básico do servidor.
§ 2o. É vedada a percepção da gratificação prevista neste artigo pelo servidor designado para o exercício de função comissionada ou nomeado para cargo em comissão." (grifos acrescidos) .
12.	Como se vê, a norma de regência veda a percepção da GAE com valores associados ao exercício de qualquer função ou cargo comissionado. 
13.	Ora, os "quintos incorporados", ainda que transformados em vantagem pessoal nominalmente identificada, nada mais são do que a retribuição pelo exercício passado de funções comissionadas, de modo que sua percepção cumulativa com a GAE igualmente não é admitida.
14.	Destarte, ou o servidor carreia para sua aposentadoria as vantagens oriundas das funções comissionadas que exerceu (representadas pelos "quintos" legitimamente incorporados) ou percebe a gratificação criada para remunerar o oficial de justiça pelo desempenho exclusivo das atribuições típicas de seu cargo efetivo.
15.	Tal é, vale dizer, o entendimento assente no Supremo Tribunal Federal, como ilustra, entre outras, a ementa do MS 35.452 (grifos acrescidos) :
"E M E N T A: MANDADO DE SEGURANÇA IMPETRADO CONTRA ACÓRDÃO EMANADO DO E. TRIBUNAL DE CONTAS DA UNIÃO - APOSENTADORIA - ATO CONCESSIVO INICIAL - REGISTRO - PROCEDIMENTO DE CONTROLE EXTERNO DE LEGITIMIDADE JURÍDICA (CF, ART. 71, III) - [...] INACUMULABILIDADE DE DETERMINADA GRATIFICAÇÃO (GAE ) COM A REMUNERAÇÃO PERTINENTE AO EXERCÍCIO DE FUNÇÃO COMISSIONADA OU DE CARGO EM COMISSÃO (LEI Nº 11.416/2006 , ART. 16, § 2º) - INOCORRÊNCIA, EM TAL SITUAÇÃO, DE OFENSA ÀS CLÁUSULAS CONSTITUCIONAIS DO DIREITO ADQUIRIDO E DA IRREDUTIBILIDADE DO ESTIPÊNDIO FUNCIONAL, QUANDO RETIFICADO O ATO DE APOSENTADORIA, POR DETERMINAÇÃO DO TCU, NO CONTEXTO DO PROCEDIMENTO ADMINISTRATIVO DE REGISTRO - PRECEDENTES - PARECER DA DOUTA PROCURADORIA-GERAL DA REPÚBLICA PELA DENEGAÇÃO DA SEGURANÇA - RECURSO DE AGRAVO IMPROVIDO" (Segunda Turma, relator Min. Celso de Mello, julgado em 10/10/2020) .
16.	Por sua percuciência, transcrevo excerto do voto que fundamentou essa deliberação, de autoria do Ministro Celso de Mello (todos os destaques são do original) :
"Impõe-se destacar, ainda, quanto ao outro fundamento em que se apoia este 'writ' mandamental, que se revela inacolhível a pretensão formulada pela parte recorrente no sentido de ser legítimo o recebimento da parcela remuneratória concernente à Gratificação de Atividade Externa - GAE cumulativamente com quintos incorporados, decorrentes do exercício de função comissionada. 
Com efeito, a norma inscrita no art. 16, § 2º, da Lei nº 11.416/2006 veda a percepção conjunta da GAE com parcelas remuneratórias oriundas do exercício de função comissionada, não importando, para esse específico efeito, que referida parcela tenha sido incorporada, a título de 'quintos', aos vencimentos da impetrante.
Extremamente esclarecedora, quanto a esse fundamento, passagem do parecer que o Ministério Público Federal produziu, nestes autos, sobre o tema em questão:
'É relevante registrar, além disso, que o art. 16, § 2º, da Lei 11.416/06 e o art. 3º da Portaria Conjunta nº 01/2007 do STF repelem expressamente a cumulação da GAE com a remuneração relativa ao exercício de função comissionada ou cargo em comissão. A vedação, aliás, como entendeu o TCU, não se restringe aos servidores em atividade, mas também se estende aos inativos, porquanto a finalidade da norma é impedir que o servidor, seja ativo ou inativo, receba verba de natureza semelhante, concedida sob o mesmo título. Frise-se, ainda, que o fato de o servidor ter carreado para os seus proventos a VPNI não desnatura a natureza da vantagem de ser retribuição pelo exercício de função comissionada na atividade' (grifei) ."
17.	Manifesta, assim, a ilegalidade da percepção dos "quintos" incorporados cumulativamente com a GAE, dada a sua expressa vedação legal, nos termos da pacífica jurisprudência do Supremo Tribunal Federal sobre a matéria.
18.	De resto, diversamente do asseverado pelo órgão ministerial, entendo que o fato de a Lei 10.887/2004 não fazer distinção entre a natureza das parcelas remuneratórias recebidas pelo servidor contribuinte não autoriza que se considere, para o cálculo da média das remunerações, as verbas irregularmente recebidas. Isso porque, a referida lei parte do princípio de que as remunerações recebidas pelos servidores são pagas em estrita observância aos ditames legais.
19.	Ademais, se o servidor contribuinte recebe algum valor indevido, não há, a rigor, nenhum esforço contributivo de sua parte. A contribuição previdenciária é descontada de um valor que, por direito, pertence ao Erário. A incidência do desconto, nessa circunstância, apenas acarreta a redução dos valores indevidamente recebidos. E, na hipótese pouco frequente de restituição de indébito, a administração não logra receber, do servidor, a integralidade dos recursos pagos indevidamente, dada a incidência de imposto sobre a renda e de contribuição previdenciária.
20.	Desse modo, entendo que compete a este Tribunal de Contas da União examinar a licitude das parcelas que compõem o cálculo da média de que trata o art. 1º da Lei 10.887/2004, determinando a adoção das providências cabíveis, na hipótese de vir a ser detectada qualquer ilegalidade, notadamente o recálculo da média dos salários-de-contribuição, excluindo-se as vantagens indevidamente recebidas pelo servidor (cf. Acórdão 4940/2022-TCU-Primeira Câmara e 4.817/2022-1ª Câmara) .
	Ante o exposto, VOTO por que o Tribunal adote a deliberação que ora submeto à apreciação deste Colegiado.
TCU, Sala das Sessões, em 11 de abril de 2023.
BENJAMIN ZYMLER 
Relator